【裁判字號】    98,消債更,1044
【裁判日期】    990105
【裁判案由】    聲請更生程序
【裁判全文】
臺灣高雄地方法院民事裁定          98年度消債更字第1044號
聲  請  人  甲○○
上列當事人因消費者債務清理事件聲請更生，本院裁定如下：
    主  文
聲請人即債務人甲○○自中華民國九十九年一月五日下午四時起
開始更生程序。
命司法事務官進行本件更生程序。
    理    由
一、聲請意旨略以：聲請人即債務人積欠如附表所示債權人款項
    共計新台幣（以下同）379 萬5049元，又其每月收入微薄，
    猶須支應個人生活及子女扶養費用，顯已無力清償債務，爰
    依法聲請裁定准予更生等語。
二、按消費者債務清理條例（以下稱本條例）第3 條規定，債務
    人不能清償債務或有不能清償之虞者，得依消費者債務清理
    條例所定更生或清算程序，清理其債務。其次，本條例所稱
    消費者，係指5 年內未從事營業活動或從事小規模營業活動
    之自然人；又債務人無擔保或無優先權之債務總額未逾1200
    萬元者，於法院裁定開始清算程序或宣告破產前，得向法院
    聲請更生，同條例第2 條及第42條第1 項分別定有明文。經
    查：
  (一)聲請人先前雖依中華民國銀行公會會員辦理消費金融案件無
    擔保債務協商機制與最大債權人中國信託銀行達成分期還款
    之協議，並自民國95年9 月開始繳款，嗣因無力償還而於95
    年11月毀諾。惟因是時尚有其他有擔保債權人國泰人壽未能
    參與協商，遂由聲請人再依本條例規定併向國泰人壽請求協
    商，因遭退件以致協商不成立等事實，業據聲請人提出債權
    人清冊及前置協商退件通知函各1 份（參見本院卷第8 至13
    、62頁）為憑，足認聲請人業依本條例第151 條第1 項規定
    進行協商程序而不成立，遂符合聲請更生之法定程序要件，
    故本件所應審究者厥為聲請人是否確有不能清償債務或不能
    清償之虞之情形，合先敘明。
  (二)本件茲據聲請人自陳其目前從事家庭幫傭工作、每月收入約
    為1 萬元等語（參見本院卷第49頁），且依卷附97年度綜合
    所得稅各類所得資料清單及勞保投保資料內容均未能得知其
    實際所得數額為何，是本院乃認應採信聲請人每月收入約1
    萬元為當，合先敘明。
  (三)又依聲請人自述其每月必要生活費用約為4100元（參見本院
    卷第7 頁），尚未逾內政部所公告98年度高雄市低收入戶最
    低生活費用每人每月為1 萬1309元之標準，是其此部分主張
    亦堪採認。
  (四)按直系血親相互間、夫妻之一方與他方父母同居者、兄弟姐
    妹相互間、家長家屬相互間互負扶養之義務，此為民法第11
    14條第1 至4 款所明定。又負扶養義務人有數人，而其親等
    同一時，應各依其經濟能力分擔義務；受扶養權利者，以不
    能維持生活而無謀生能力者為限；前項無謀生能力之限制，
    於直系血親尊親屬不適用之。因負擔扶養義務而不能維持自
    己生活者，免除其義務，但受扶養權利者為直系血親尊親屬
    或配偶時，減輕其義務，同法第1115條第3 項、第1117條第
    1 項、第2 項及第1118條亦有明文。本件聲請人雖主張其每
    月除負擔個人必要生活費用外，尚須支出兒子周仕員扶養費
    用4000元云云。查聲請人之子周仕員罹有中度精神障礙，且
    領有殘障手冊在案（參見本院卷第77頁），故其現時雖已成
    年，但客觀上堪認並無獨立生活能力，應有受扶養之必要。
    是參以周仕員目前均按月領取殘障津貼4000元一節，已據聲
    請人提出郵局交易明細（參見本院卷第78頁）為憑，復佐以
    聲請人配偶乙○○每月收入約為3 萬餘元，亦有卷附薪資袋
    8 紙可證，足見關於周仕員之扶養費用自可分別由上述殘障
    津貼及聲請人配偶予以支應，要非必由聲請人平均負擔為必
    要，本院乃認聲請人每月應負擔扶養費用以1000元為適當，
    逾此部分所主張之數額即屬無據。
  (五)準此，依聲請人每月收入約為1 萬元，扣除個人必要生活支
    出及扶養費用後，應尚餘4900元（1 萬元－4100元－1000元
    ＝4900元）可資運用。又聲請人名下並無其他積極財產可資
    清償債務，亦有卷附財產歸屬資料清單（參見本院卷第24頁
    ）可證。是參以其所積欠如附表一及附表二編號所示無擔
    保債務合計204 萬8049元，再佐以我國銀行實務一般交易常
    情，無擔保債務所適用之利率均較有擔保債務高出甚多，故
    此部分無擔保債務試以年利率12% 計算，則聲請人每月就此
    即須負擔2 萬480 元（204 萬8049元×12% ÷12月＝2 萬48
    0 元，尚未加計附表二編號所示保單借款利息），足見其
    客觀上非僅無力清償現有債務每月所衍生之利息，更因無力
    清償本金以致原有債務數額勢將隨諸加計利息而日趨龐大，
    綜此堪認聲請人確有不能清償既有債務之虞。
三、末按，法院開始更生程序之裁定，應載明其年、月、日、時
    ，並即時發生效力；又法院裁定開始更生或清算程序後，得
    命司法事務官進行更生或清算程序，必要時得選任律師、會
    計師或其他適當之自然人或法人一人為監督人或管理人，本
    條例第16條第1 項及第45條第1 項定有明文。承前所述，茲
    依聲請人現時資力既有不能清償附表所示各該債務之虞，此
    外亦查無本條例第46條各款所定駁回更生聲請之消極事由，
    是聲請人向本院聲請更生，即屬有據，當予准許，並應依上
    開規定命司法事務官進行本件更生程式。
四、依消費者債務清理條例第11條第1 項、第45條第1 項、第16
    條第1 項，裁定如主文。
中    華    民    國    99    年    1     月    5     日
                  民事第六庭  法  官  陳明呈
以上正本係照原本作成。
本裁定不得抗告。
本裁定於民國99年1 月5 日下午4 時起開始更生，並即時發生效
力。
中    華    民    國    99    年    1    月    5    日
                              書記官  劉音利
附表一：信用卡部分（至98年5月5日止）
┌──┬──────────────┬────────┐
│編號│債權人                      │金額（新臺幣）  │
├──┼──────────────┼────────┤
│  │國泰世華商業銀行            │21萬4085元      │
├──┼──────────────┼────────┤
│  │新光商業銀行                │14萬8547元      │
├──┼──────────────┼────────┤
│  │遠東銀行                    │19萬3917元      │
├──┼──────────────┼────────┤
│  │玉山銀行                    │13萬5244元      │
├──┼──────────────┼────────┤
│  │萬泰商業銀行                │10萬3075元      │
├──┼──────────────┼────────┤
│  │台新銀行                    │19萬9789元      │
├──┼──────────────┼────────┤
│  │大眾銀行                    │31萬3264元      │
├──┼──────────────┼────────┤
│  │永豐信用卡公司              │10萬8807元      │
├──┼──────────────┼────────┤
│  │友邦信用卡公司              │29萬7213元      │
├──┼──────────────┼────────┤
│    │總計                        │171 萬3941元    │
└──┴──────────────┴────────┘
附表二：信用貸款部分
┌──┬──────────────┬────────┐
│編號│債權人                      │金額（新臺幣）  │
├──┼──────────────┼────────┤
│  │中國信託商業銀行            │33萬4108元      │
├──┼──────────────┼────────┤
│  │國泰人壽（保單借款）        │36萬5112元      │
│    │                            ├────────┤
│    │                            │8萬610元        │
│    │                            ├────────┤
│    │                            │8萬7000元       │
├──┼──────────────┼────────┤
│    │總計                        │53萬2722元      │
└──┴──────────────┴────────┘

司法院資訊處製作；財團法人民間司法改革基金會備份。
